【裁判字號】    86,重上,86
【裁判日期】    921126
【裁判案由】    土地所有權移轉登記
【裁判全文】
臺灣高等法院臺中分院民事判決  八十六年度重上字第八六號
      上  訴  人  郭賢傳律師（即正豐化學股份有限公司破產管理人）
      訴訟代理人  何孟育律師
      複  代理人  黃怡瑜律師
      被  上訴人  甲○○
右當事人間土地所有權移轉登記事件，上訴人對於中華民國八十六年四月十六日臺灣
臺中地方法院八十五年重訴字第四七二號第一審判決提起上訴，本院於民國九十二年
十一月十二日言詞辯論終結，玆判決如左：
      主      文
原判決廢棄。
被上訴人應將如附表所示土地移轉登記予劉瑞隆。
第一、二審訴訟費用由被上訴人負擔。
      事實及理由
一、上訴人正豐化學股份有限公司已於民國（以下同）九十年八月三日經台灣台中地
    方法院以九十年度破字第二八號裁定宣告破產（見本院卷(二)二四至二八頁），並
    選任郭賢傳律師為破產管理人，郭賢傳律師聲明承受訴訟，核無不合。
二、上訴人主張：自七十七年一月起陸續向訴外人游黃淑鈴、黃林玉桃、張錦池、謝
    木己、林慶成、林慶文、張盛歡等購買如附表所示土地共十筆（以下簡稱系爭土
    地），惟因系爭土地均屬農地，依法令上訴人並無自耕能力，是無法直接移轉登
    記於公司名義下，經當時董事引荐先暫時信託登記於被上訴人甲○○名下，並經
    被上訴人親自書立之切結書為憑，系爭土地真正所有權人應為上訴人，被上訴人
    則為信託登記名義人。被上訴人明知其僅為信託登記名義人，就系爭土地尚無處
    分管理之權，竟僭越其信託權限，以真正所有權人自居，匡稱所有權狀遺失申請
    補發，據以系爭土地設定抵押權擔保借款，上訴人因業務上需要，請求移轉登記
    予上訴人所指定之人劉瑞隆，惟為被上訴人所拒，爰本於被上訴人所立切結書，
    求為命：被上訴人將系爭土地移轉登記予劉瑞隆之判決。
三、被上訴人則以：系爭土地係訴外人黃振溢於七十七年間以其名義購買，言明信託
    契約終止後，以市價百分之三為酬佣，因其與黃振溢為堂兄弟關係，並未簽立字
    據。而上訴人所提出之切結書，並非被上訴人所書立。系爭土地係自七十七年至
    八十年間陸續購買，卻於八十一年四月三十日始立切結書，與社會常情不符。上
    訴人並無証據証明系爭土地確係其出資所購買。又上訴人明知本身並無自耕能力
    ，無法購買農地，又未實質將農地之管理、使用或處分，交由受託人處理，自始
    即以假借他人名義，以達購買農地之實，應屬脫法行為，應認其買賣及信託契約
    ，均屬無效等語，資為抗辯。
四、上訴人主張向訴外人游黃淑鈴、黃林玉桃、張錦池、謝木己、林慶成、林慶文、
    張盛歡購買系爭土地，登記於被上訴人甲○○名下，有上訴人提出之土地所有權
    狀買賣契約書，土地免稅證明書、應付票據明細帳、支票存款明細表為證（見原
    審卷五至二九頁），而應付票據明細帳載明於七十七年、七十九年、八十年分別
    付票款與各出賣人（見原審卷二四至二六頁），並有被上訴人所立切結書載明「
    正豐化學股份有限公司所購買之十筆土地，日後若因法令許可，或業務需要需辦
    理土地移轉過戶手續需用印鑑時，本人願無條件配合，決無異議，並放棄先訴抗
    辯權。」等語附卷可稽（見原審卷三０頁），且據證人張福龍證稱：「民國七十
    九年十二月十五日，原告公司（即上訴人）董事會決議購買霧峰鄉北溝及坑口山
    坡地共七‧０三六０公頃，當時要登記時，黃振溢是公司董事，他表示他弟弟甲
    ○○之職業為農民，可以以他名義登記，向他說他弟弟願寫切結書，即如附卷之
    切結書，所以我們就買系爭土地，並移轉至甲○○名下」等語（見原審卷九０頁
    ），參以被上訴人稱：系爭土地非其出資所購買，訴外人黃振溢拿其印章、身分
    證去登記，‧‧上訴人曾提起和解之事，惟未談成等語（見原審卷五五、五九、
    七０頁），足認系爭土地係上訴人出資購買，由被上訴人將身分證及印章交付黃
    振溢辦理登記為被上訴人名義甚明。被上訴人辯稱係黃振溢以其名義購買云云，
    惟查，被上訴人陳稱訴外人黃振溢滯留國外，其並以自己所有土地辦理抵押借款
    與黃振溢等語（見本院卷(一)六八頁），而被上訴人係以台中縣霧峰鄉七０六－二
    、三、八號土地設定抵押貸款（見本院卷(一)四五至六０頁），如系爭土地為黃振
    溢所有，黃振溢即可以系爭土地設定抵押貸款，何需借用被上訴人其他土地設定
    抵押貸款之理，再以，被上訴人未持有系爭土地所有權狀，為辦理系爭土地抵押
    貸款，竟謊報遺失，申報補發所有權狀，經上訴人提出告訴後，並經台灣台中地
    方法八十七年度訴易字第四三七五號判處被上訴人罪刑在案，有判決附卷可憑（
    見本院卷(二)一一八至一二０頁），由上事證，益足認系爭土地係上訴人出資購買
    無訛，被上訴人抗辯系爭土地係黃振溢所購買云云，不足採信。
五、雖被上訴人否認前述之切結書為其所簽名蓋章，印章亦非其所有，並以七十七年
    三月，系爭土地部分已登記為被上訴人名義，證人張福龍所證稱，係七十九年十
    二月十五日，被上訴人公司董事會決議，始購買系爭土地云云，顯有不實等語。
    惟查，系爭土地確為上訴人出資購買，已如前述，自難以證人張福龍時間陳述未
    符，即否定該事實。而上訴人自七十七年至八十年間陸續出資購買系爭土地，並
    登記與被上訴人所有，雖至八十一年四月三十日始立切結書，為該切結書之意旨
    係載明系爭土地為上訴人所購買，於上訴人需用時，被上訴人應無條件配合之旨
    ，於上訴人買受發現後始由被上訴人立據切結，應符常情。被上訴人抗辯不符常
    情云云，應不足採取。又，被上訴人自承交付其印章及身分證與訴外人黃振溢，
    辦理系爭土地所有權移轉登記其名義（見原審卷五五、五九頁），自有委任訴外
    人黃振溢辦理之意，該切結書之效力應及於被上訴人至明，被上訴人辯稱未委任
    黃振溢云云，不足採取。
六、按修正前土地法第三十條前段規定私有農地所有權之移轉，其承受人以能自耕者
    為限。在立約當時承受人雖無自耕能力，惟具體約定登記與有自耕能力之特定第
    三人，即非民法第二百四十六條第一項以不能之給付為契約之標的，難認其契約
    為無效（最高法院七十三年度第五次民事庭會議決定參照）。本件雖由未具自耕
    能力之上訴人買受系爭土地，惟係將系爭土地登記與有自耕能力之被上訴人，上
    訴人購買系爭土地，已考慮到自耕能力之問題，而將系爭土地移轉登記與被上訴
    人，且該項約定並不違反強行規定或公序良俗，自難認該項約定無效，被上訴人
    以上訴人假借他人名義，以達購買農地之脫法行為應屬無效云云，不足採取。被
    上訴人既立切結書表明已明確承諾於上訴人日後因業務需要需辦理土地移轉過戶
    手續需用印鑑時，被上訴人願無條件配合等語，而劉瑞隆具自耕能力，有自耕能
    力證明書在卷可憑（見原審卷七六頁），且由其出具系爭土地之自耕能力證明，
    顯已同意移轉登其名義，則上訴人本於該切結書，請求被上訴人將系爭土地移轉
    登記與劉瑞隆，即屬有據。原審為上訴人敗訴之判決，即有未合。上訴論旨，指
    摘原判決不當，聲明廢棄，為有理由。本件事證已臻明確，兩造其餘攻擊防禦方
    法及舉證，核與本件判決結果不生影響，無庸逐一論列，併此敘明。
七、據上論結：本件上訴為有理由，依民事訴訟法第四百五十條、第七十八條，判決
    如主文。
中      華      民      國    九十二    年     十一     月    二十六    日
~B1民事第六庭審判長法  官  吳火川
~B2                法  官  吳惠郁
~B3                法  官  饒鴻鵬
右為正本係照原本作成。
如對本判決上訴，須於收受判決送達後二十日內向本院提出上訴書狀，其未表明上訴
理由者，應於提出上訴後二十日內向本院提出上訴理由書(須按他造人數附具繕本)。
上訴時應提出委任律師或具有律師資格之人之委任狀；委任有律師資格者，另應附具
律師及格證書及釋明委任人與受任人有民事訴訟法第四百六十六條之一第一項但書或
第二項（詳附註）所定關係之釋明文書影本。
~B                書記官  陳如慧
中      華      民      國    九十二    年     十一     月    二十七    日
附註：
民事訴訟法第四百六十六條之一（第一項、第二項）
對於第二審判決上訴，上訴人應委任律師為訴訟代理人。但上訴人或其法定代理人具
有律師資格者，不在此限。
上訴人之配偶、三親等內之血親、二親等內之姻親，或上訴人為法人、中央或地方機
關時，其所屬專任人員具有律師資格並經法院認為適當者，亦得為第三審訴訟代理人
。
                                                                        Ｈ
附表
土地坐落                               地目      面積                權利範圍
台中縣霧峰鄉○○段北溝小段五八－五號   田        ０‧二九一０公頃    全部
（重測後為同鄉○○段一二九八號、面積○．二九一八四二公頃）
同右鄉○○段坑口小段七三－五六號       旱        一‧一八八一公頃    
同右小段七三－八五號                   旱        ０‧九九八三公頃    
同右小段七三－七七六號                 林        ０‧九一四二公頃    
同右小段七三－七七七號                 旱        ０‧八七四一公頃    
同右小段七三－七七八號                 旱        一‧二六０九公頃    
同右小段七三－七七九號                 旱        ０‧一七五七公頃    
同右小段七三－七八０號                 旱        ０‧三二七三公頃    
同右小段七三－七八五號                 旱        ０‧五四五六公頃    
同右小段七三－七八六號                 旱        ０‧四六０八公頃    


司法院資訊處製作；財團法人民間司法改革基金會備份。
